【裁判字號】    97,繼,900
【裁判日期】    970814
【裁判案由】    限定繼承
【裁判全文】
臺灣桃園地方法院民事裁定               97年度繼字第900號
聲  明  人  甲○○
上  一  人
法定代理人  曾敏宣
相  對  人
即被繼承人  乙○○亡）  生前.
上列聲明人聲明限定繼承事件，本院裁定如下：
    主  文
聲明駁回。
聲明程序費用由聲明人負擔。
    理  由
一、本件聲明意旨略以：聲明人甲○○之父即被繼承人乙○○（
    民國49年07月30日生）於88年12月12日死亡，聲明人係法定
    繼承人，對被繼承人生前有無負債或負債多少，債權人為何
    人，均無法詳細得知，依民法第1154條第1 項、第1156條第
    1 項及非訟事件法第141 條之規定，提出陳報書、遺產清冊
    、戶籍謄本等文件並聲明限定繼承等語。
二、按修正前之民法第1156條第1 項規定：「為限定之繼承者，
    應於繼承開始時起，3 個月內，開具遺產清冊呈報法院」。
    而前開規定於97年01月04日修正施行後，乃修正為：「為限
    定之繼承者，應於繼承人知悉其得繼承之時起3 個月內，呈
    報法院」、新增訂之民法繼承編施行法第1 條之1 第2 項並
    規定：「繼承在民法繼承編中華民國96年12月14日修正施行
    前開始，繼承人於繼承開始時為無行為能力人或限制行為能
    力人，未能於修正施行前之法定期間為限定或拋棄繼承，由
    其繼續履行繼承債務顯失公平者，於修正施行後，得以所得
    遺產為限，負清償責任」。另按，「繼承人對於繼承開始後
    ，始發生代負履行責任之保證契約債務，以因繼承所得之遺
    產為限，負清償責任」、「繼承人為無行為能力人或限制行
    為能力人對於被繼承人之債務，以所得遺產為限，負清償責
    任」，亦為新修正民法第1148條第2 項、第1153條第2 項所
    明定。據上，可知繼承人為無行為能力人或限制行為能力人
    者，依前開新修正民法及其施行法之規定，縱使於前開民法
    及其施行法規定修正前，未於繼承開始時起之3 個月法定期
    間向法院聲明為限定繼承或拋棄繼承，如由其繼續履行繼承
    債務顯失公平時，其對於被繼承人之債務，亦得溯及適用修
    正後之規定，以其所得之遺產為限負清償責任。至於繼承人
    為限定繼承或拋棄繼承者，不論其是否為無行為能力人或限
    制行為能力人，依修正前民法第1156條第1 項及修正後之同
    條項規定，仍應於繼承開始時或繼承人知悉其得繼承之時起
    3 個月向法院為聲明，逾期即不得再為限定繼承或拋棄繼承
    之聲明甚明。
三、查本件被繼承人乙○○係於88年12月12日死亡，聲明人為其
    長女，有聲明人所提戶籍謄本2 份在卷可稽，而聲明人係77
    年11月28日生，於本件繼承開始為限制行為能力人，應由其
    法定代理人即其母代為及代受意思表示，則足認聲明人於被
    繼承人死亡當時，已經由其法定代理人而知悉其開始繼承之
    事，是聲明人至遲應於89年3 月11日向本院為限定繼承之聲
    明，惟聲明人遲至97年06月20日始具狀聲明限定繼承，有本
    院收狀日期戳章蓋於聲明狀可稽，足認聲明人聲明限定繼承
    顯已逾法定期限，依上開說明，聲明人之聲明自不能准許，
    應予駁回。
四、至本件聲明人於繼承時為限制行為能力人，依前述民法繼承
    編施行法第1 條之1 規定，其所取得者乃類似法定之限定繼
    承權，且上開規定並未如民法第1156條第1 項規定「應向法
    院呈報」，或如民法第1174條第2 項規定「應向法院為之」
    ，故於此情形，聲明人毋待法院之裁定，即可取得類似限定
    繼承之權利，而於其受被繼承人之債權人催討時，提出抗辯
    即可，併予敘明。
五、依非訟事件法第21條第1 項前段，裁定如主文。
中    華    民    國    97    年    8     月    14    日
                              家事法庭法  官  周玉
上列正本證明與原本無異
如對本裁定抗告須於裁定送達後10日內向本院提出抗告狀，並繳
納抗告裁判費新台幣1,000 元。
中    華    民    國    97    年    8     月    14    日
                                      書記官  張儷瓊


司法院資訊處製作；財團法人民間司法改革基金會備份。
